【裁判字號】    99,交聲,1962
【裁判日期】    990823
【裁判案由】    交管條例聲異
【裁判全文】
臺灣板橋地方法院交通事件裁定        99年度交聲字第1962號
原處分機關  交通部公路總局臺北區監理所
異  議  人
即受處分人  甲○○
上列異議人因違反道路交通管理處罰條例案件，對於交通部公路
總局臺北區監理所於民國99年5 月25日以北監自裁字第裁40-C00
000000號違反道路交通管理事件裁決書所為之處分，聲明異議，
本院裁定如下：
    主  文
原處分撤銷。
甲○○汽車駕駛人駕駛汽車肇事致人受傷而逃逸，吊銷其駕駛執
照，壹年內不得考領。
    理  由
一、原處分意旨略以：異議人即受處分人甲○○於民國99年2 月
    11日22時許，駕駛車牌號碼7U-5503 號自用小客車，行經臺
    北縣泰山鄉○○路39巷口前，因「汽車駕駛人駕駛汽車肇事
    致人受傷而逃逸」之違規行為，而於99年5 月25日以北監自
    裁字第裁40-C00000000號違反道路交通管理事件裁決書，依
    道路交通管理處罰條例第62條第3 項、第4 項（裁決書漏載
    第3 項）之規定，裁處異議人罰鍰新臺幣（下同）6,000 元
    ，吊銷駕駛執照，1 年內不得考領駕駛執照在案。
二、聲明異議意旨略以：異議人於上開時、地，與由呂柔燕騎乘
    其後搭載林巧翊之車牌號碼J8F-786 號重型機車發生擦撞，
    當時異議人即下車查看並詢問該2 人有無大礙，是否要請警
    方處理等，當時經現場路人之調解，因認雙方車輛均有損害
    ，即各自負責修理自己車輛即可，異議人隨後即駕車離開現
    場。嗣呂柔燕及林巧翊至警局對異議人提出刑事告訴，該案
    移送檢察官後，經檢察官安排至臺北縣泰山鄉調解委員會調
    解，而於99年4 月8 日達成和解。異議人於本件車禍事故發
    生時，並無肇事致人受傷而逃逸之情事，為此聲明異議，請
    求撤銷原處分等語。
三、按汽車駕駛人駕駛汽車肇事致人受傷或死亡者，應即採取救
    護措施及依規定處置，並通知警察機關處理，不得任意移動
    肇事汽車及現場痕跡證據，違反者處新臺幣3,000 元以上9,
    000 元以下罰鍰。前項駕駛人肇事致人受傷而逃逸者，吊銷
    其駕駛執照；汽車駕駛人，曾依本條例第62條第4 項前段規
    定吊銷駕駛執照者，1 年內不得考領駕駛執照；汽車駕駛人
    ，因違反本條例及道路交通安全規則之規定，受吊銷駕駛執
    照處分時，吊銷其持有各級車類之駕駛執照，道路交通管理
    處罰條例第62條第3 項前段、第4 項前段、第67條第3 項、
    第68條分別定有明文。次按一行為同時觸犯刑事法律及違反
    行政法上義務規定者，依刑事法律處罰之。但其行為應處以
    其他種類行政罰或得沒入之物而未經法院宣告沒收者，亦得
    裁處之；前項行為如經不起訴處分或為無罪、免訴、不受理
    、不付審理之裁判確定者，得依違反行政法上義務規定裁處
    之，行政罰法第26條第1 項、第2 項分別定有明文，其所揭
    示之所謂「一事不二罰」原則，探究其立法目的，係以一行
    為同時觸犯刑事法律及違反行政法上義務規定時，由於刑罰
    與行政罰同屬對不法行為之制裁，而刑罰之懲罰作用較強，
    故依刑事法律處罰，即足資警惕時，實無一事二罰再處行政
    罰之必要，且刑事法律處罰，由法院依法定程序為之，較符
    合正當法律秩序，應予優先適用；但罰鍰以外之沒入或其他
    種類行政罰，因兼具維護公共秩序之作用，為達行政目的，
    行政機關仍得併予裁處。又按檢察官之緩起訴處分於緩起訴
    期間內，有下列情形之一者，檢察官得依職權或依告訴人之
    聲請撤銷原處分，繼續偵查或起訴：(1)於期間內故意更犯有
    期徒刑以上刑之罪，經檢察官提起公訴者；(2)緩起訴前，因
    故意犯他罪，而在緩起訴期間內受有期徒刑以上刑之宣告者
    ；(3)違背第253 條之2 第1 項各款之應遵守或履行事項者，
    刑事訴訟法第253 條之3 第1 項定有明文。據此可知經檢察
    官為「緩起訴」處分者，於「緩起訴」之猶豫期間內，最終
    是否會被檢察官提起公訴，猶懸而未定，亦即「緩起訴」處
    分於猶豫期間內尚未具有實質之確定力，檢察官仍得根據上
    開規定依職權或依告訴人之聲請，將被告「緩起訴」處分撤
    銷。而行政罰法第26條明定一事不二罰原則，且應受行政罰
    之行為如經不起訴處分或為無罪、免訴、不受理、不付審理
    之裁判「確定」者，始得依違反行政法上義務規定裁處之，
    並未明文包括「緩起訴」處分在內，雖「緩起訴」處分之最
    終使被告免於刑事訴追之效果與「不起訴」處分之效果相同
    ，惟依行政罰法第26條第2 項之立法意旨，亦必須待緩起訴
    處分實質確定時，被告始最終地確定免於受刑事訴追，原處
    分機關始得為行政裁罰，亦即在緩起訴期間內即猶豫期間期
    滿前，該緩起訴處分仍有被撤銷之可能，處分機關若於上揭
    緩起訴猶豫期間期滿前逕為行政裁決，裁處處分人行政罰鍰
    ，將使受處分人日後有同時遭受行政處罰（指罰鍰）及刑事
    訴追之危險，顯與行政罰法第26條規定之立法意旨相違背（
    臺灣高等法院暨所屬法院98年法律座談會刑事類提案第24號
    研討意見參照）。
四、經查，上揭事實業據異議人於偵查中坦承不諱（見臺灣板橋
    地方法院檢察署99年度調偵字第770 號偵查卷第9 頁），並
    經證人即被害人呂柔燕、林巧翊於偵查中結證屬實（見臺灣
    板橋地方法院檢察署99年度偵字第8644號偵查卷第29頁），
    並有道路交通事故調查報告表（現場圖）、道路交通事故調
    查報告表(一)、(二)臺北縣政府警察局新莊分局道路交通事故肇
    事人自首情形記錄表及現場及車損照片11幀、新泰綜合醫院
    診斷證明書2 紙在卷可憑（見上開偵查卷第12頁、第13頁、
    第16頁至第21頁），而異議人肇事逃逸之犯行亦經臺灣板橋
    地方法院檢察署檢察官於99年4 月29日以99年度調偵字第77
    0 號為緩起訴處分，嗣經臺灣高等法院檢察署於99年6 月1
    日以99年度上職議字第7537號為再議駁回確定，有該等處分
    書附卷可稽，且經本院依職權調取卷宗核閱屬實，則異議人
    本件駕駛汽車肇事致人受傷而逃逸之違規行為洵屬明確，故
    異議人上開所辯，屬事後卸責之詞，不足憑採。
五、再查：異議人上開肇事致人受傷而逃逸之行為，同時違反道
    路交通管理處罰條例第62條第4 項與刑法第185 條之4 之規
    定，係一行為同時觸犯刑事法律及違反行政法上義務規定，
    依行政罰法第26條第1 項前段規定，應依刑事法律處罰之。
    異議人之前揭肇事致人受傷而逃逸行為，業經臺灣板橋地方
    法院檢察署檢察官於99年4 月29日以99年度調偵字第770 號
    為緩起訴處分，緩起訴期間為1 年，並應書立悔過書及應於
    收受緩起訴處分執行命令通知書起至緩起訴期間屆滿前2 個
    月止，至該署參加9 小時之法治教育，經依職權送再議，再
    經臺灣高等法院檢察署於99年6 月1 日以99年度上職議字第
    7537號為駁回再議而確定，緩起訴處分期間為99年6 月1 日
    至100 年5 月31日，此有該等處分書、臺灣高等法院全國前
    案簡列表各1 份在卷足稽，則上開緩起訴處分期間既尚未期
    滿，異議人仍有因刑事訴訟法第253 條之3 第1 項各款規定
    ，經檢察官撤銷緩起訴處分繼續偵查或起訴而受刑事處罰之
    可能，此時行政機關若逕行依法行政裁罰，毋寧將使異議人
    有同時遭受行政處罰及刑事處罰之危險。準此，原處分機關
    自不得於緩起訴期間屆滿前，即依道路交通管理處罰條例第
    62條第3 項規定逕予裁處異議人罰鍰之處分；至於原處分裁
    處吊銷異議人駕駛執照，1 年內不得考領部分，則與行政罰
    法第26條第1 項但書規定相符，並無違誤，惟因本件駕車肇
    事致人受傷而逃逸乃單一違規行為，原處分機關所為之處分
    應視為一整體而無從予以割裂（參照臺灣高等法院暨所屬法
    院98年法律座談會刑事類提案第23號審查意見及研討結果）
    ，故仍應由本院撤銷原處分，並自為裁罰如主文第2 項所示
    ，以期適法。
六、至罰鍰部分應由原處分機關俟上開緩起訴期間屆滿後，依異
    議人是否經撤銷緩起訴並受刑事追訴處罰之情形，暨參酌道
    路交通管理處罰條例第35條第8 項所定「經裁判確定處以之
    罰金低於本條例第92條第4 項所訂最低罰鍰基準規定者，應
    依本條例裁決繳納不足最低罰鍰」之意旨，另為適法之處理
    ，併此敘明。
據上論斷，應依道路交通管理處罰條例第87條第2 項，道路交通
案件處理辦法第20條前段，裁定如主文。
中    華    民    國    99    年    8     月    23    日
                      交通法庭  法  官  曾  正  耀
以上正本證明與原本無異
如不服本裁定應於送達後5日內向本院提出抗告狀
                                書記官  田世杰
中    華    民    國    99    年    8     月    23    日

司法院資訊處製作；財團法人民間司法改革基金會備份。
